臺灣高等法院高雄分院刑事判決　　九十年度上訴字第一三三號
　　上　訴　人　台灣高雄地方法院檢察署檢察官
　　被　　　告　甲○○
　　選任辯護人　吳小燕
右上訴人因被告偽造文書案件，不服台灣高雄地方法院八十八年度訴字第二二三七號
中華民國九十年七月五日第一審判決（起訴案號：台灣高雄地方法院檢察署八十七年
度偵字第二二四九五號），提起上訴，本院判決如左：
    主  文
上訴駁回。
    理  由
一、公訴意旨略以：被告甲○○明知其妻乙○○○於民國八十二年九月間，以乙○○
    ○為借款人，向高雄市第十信用合作社（下稱高雄十信，自八十六年十月廿五日
    為泛亞商業銀行合併）楠梓分社借款新臺幣（下同）二千五百萬元，緣乙○○○
    於八十三年間，因與被告失和而分居，被告竟於八十三年九月間前開借款期限屆
    至重新更換借據時，未經乙○○○同意，偽造乙○○○之簽名於借據之借款人欄
    上，又盜蓋乙○○○之印鑑，而偽造乙○○○名義之借據，進而持向高雄十信行
    使，計自八十三年九月間起至八十七年九月間止，連續偽造五次，足以生損害於
    乙○○○。認被告涉刑法第二百十六條、第二百十條行使偽造私文書罪嫌云云。
二、公訴人認被告涉刑法第二百十六條、第二百十條行使偽造私文書罪嫌，係以被告
    曾於偵查中之自白及告訴人乙○○○之指訴，並有借款單及高雄十信擔保放款明
    細卡等資料附卷為論據。訊據被告堅決否認前開犯行，辯稱：該筆借款，係始自
    八十年九月間，且係因其參選市議員敗選後，為清償債務及家計所需，由其提供
    不動產擔保，而向高雄十信借款四千萬元，因其無法以一人名義借得四千萬元，
    乃經告訴人同意，其中二千五百萬元以告訴人名義借貸，其餘以其名義借貸，二
    人又互為連帶保證人；該項借款之利息，始終由其清償，告訴人並不負擔，而該
    項借款之借據，需一年一換（俗稱換單），在告訴人於八十三年五月間離家前，
    業經二、三次之更換借據手續，此應為告訴人所明知，且告訴人雖離家，惟借款
    之印鑑章均置諸家中，並未索回，其間亦不曾反對繼續以其名義為借款人或連帶
    保證人，至八十七年二月間，告訴人另向其提起妨害家庭告訴，雙方為財產分配
    之事起紛爭，告訴人才反對繼續以其名義為該筆借款之借款人等語。
三、按犯罪事實應依證據認定之，無證據不得推定其犯罪事實，刑事訴訟法第一百五
    十四條定有明文。而在訴訟上用以證明事實之證據，須於通常一般之人均不致於
    有所懷疑，而得確信其為真實之程度者，始得據以為有罪之認定；倘其證明尚未
    達到此一程度，而有合理之懷疑存在，致使無從為有罪之確信時，即應為無罪之
    判決（最高法院七十六年度台上字第四九八六號判例意旨參照）。再按告訴人之
    告訴，係以使被告受刑事訴追為目的，是其陳述是否與事實相符，仍應調查其他
    證據以資審認（最高法院五十二年度台上字第一三○○號判例意旨參照）。
四、經查：
（一）被告於本案偵查中僅於八十七年十月廿一日到庭接受訊問一次，被告在該次訊
      問時，雖不否認告訴人於八十三年離家後，被告仍單獨持告訴人印鑑到高雄十
      信辦理換單之情事，惟辯稱：告訴人未離家前，在日常生活中彼此互相代為簽
      名，並未盜蓋告訴人之印鑑等語，依被告上開所辯之語意，旨在辯解其自行蓋
      用告訴人印鑑之行為，係經告訴人之同意，此外被告於偵查中並未自白犯罪。
（二）告訴人於八十七年九月廿四日之告訴狀指訴：被告向高雄十信貸款四千萬元，
      惟該時可能係高雄十信內部規定，一個自然人不得貸如此龐大之金額，被告乃
      要求其充當借款人，告訴人不允，被告再請合作社職員勸說告訴人，並稱告訴
      人僅當連帶保證人，告訴人因而允之，同意於借款期限內保證一年，殊不知至
      高雄十信依其職員指示簽名後，其並未蓋章，後竟然變成告訴人為二千五百萬
      元之借款人云云。其又於八十九年三月廿三日原審訊問時指訴：其並未將印鑑
      留給被告使用，平時係置於房間書桌內，與被告感情不睦時，被告不讓其進入
      房間內取印鑑，離家時曾向被告索取，但被告拒絕交還，後曾透過二位友人向
      被告索討，但被告回覆稱係其自己將印鑑遺失，而未討回。離家前在高雄十信
      為借據簽名時，高雄十信職員故意將借款人欄上文字遮蓋，使其無法看清，而
      以為係擔任保證人而簽名云云；惟被告自始否認告訴人於本案告訴前曾向其索
      取印鑑。又告訴人於原審八十九年三月廿二日訊問時指稱：係於八十三年五月
      十二日離家等語，此亦為被告所自承，另以被告及告訴人名義向高雄十信借款
      之明細，據泛亞商業銀行（下稱泛亞銀行）楠梓分行八十九年一月廿八日泛楠
      發字第二一七號函所示（見原審卷第十六頁），係始自八十二年九月四日，有
      該函文附卷可稽，但經原審法院再次函詢泛亞銀行，經泛亞銀行於九十年三月
      十六日以（九０）泛楠發字第四七一號函（見原審卷第一０三、一０四頁）及
      九十年五月十日（九０）泛楠發字第八三六號函（見原審卷第一五九頁）所示
      ，以告訴人名義之借款，係於八十年九月廿日簽訂授信契約書，約定告訴人為
      將來向高雄十信所負之一切債務依該授信契約書內容負責，此並有該授信契約
      書一紙附於函文可憑。另以告訴人名義之借款，最初為一千萬元，係始自八十
      年十月十九日至八十一年四月廿五日止，後為二千萬元，始自八十一年四月廿
      五日至八十一年八月卅一日止，最後為二千五百萬元，始自八十二年九月四日
      至八十七年八月廿一日止，此有上開二函文附卷可稽，其中泛亞銀行在後之函
      文較為詳細，並附有授信約定書，自以在後之函文所函覆之內容為真實，而可
      認定以告訴人為借款人名義，係始自八十年九月廿日之事實。再依證人即當時
      經辦該筆借款之高雄十信經辦員王兆豐於原審調查時到庭結證稱：本件借款時
      告訴人與被告均到場，本社依擔保品價值而貸予，撥款前再另立借據，借據屆
      期則再更換等語。證人即亦為當時借款之經辦員沈秀敏於原審調查時亦結證稱
      ：簽訂授信約定書時，被告及告訴人均有到場，由其辦理對保，本件為短期借
      款，一年更換一次借據等語（見原審卷第一二七至一二九頁）。足證辦理本件
      以告訴人為借款人名義之二千五百萬元借款，其簽訂授信約定書時，告訴人本
      人確有到場，且此亦為告訴人所不否認，而授信約定書上告訴人名義之簽名，
      又為告訴人所親簽，亦為告訴人所自承，雖告訴人指訴稱：係遭詐術致誤以為
      擔任保證人而簽名云云，但依據卷附之授信約定書，告訴人簽名有兩處，其上
      均無保證人之記載，授信約定書前後亦均明載為「立約定書人」，而非保證人
      ，自無從認定被告或合作社職員，於告訴人簽名時，曾耍手腳利用遮蓋之方法
      使告訴人誤以為係擔任保證人而簽名。再者，本項借款係由被告提供自己土地
      以供擔保，歷來借款之利息亦由被告負責清償，且當時被告與告訴人為夫妻關
      係，故被告所稱經告訴人同意而以告訴人名義借款之辯解，與常情亦相符合，
      故此部分告訴人所為不知擔任借款人之指訴，自不足採信。故於辦理本項借款
      時，應可認定告訴人係授權被告使用其名義擔任借款人為被告借款。
（三）又前開借款為短期借款，需一年更換借據一次，業經證人沈秀敏證述在卷，另
      證人即當時辦理簽訂借據之高雄十信職員翁千鈁及陳慧娟二人，於原審法院九
      十年五月十日訊問時均結證稱：簽訂授信約定書後，每次借據展期，並不需借
      款人本人到場，僅需核對借款人之印鑑是否與授信約定書上所留存之印鑑相符
      即可辦理展期，借據上之文字及借款人之簽名字跡，是其等所預先書寫好，致
      於當時印鑑係由借款人或保證人帶印鑑前來辦理，已不記得等語（見原審卷第
      一五一頁）。再依前開泛亞銀行之函文所示，該授信約定書簽定後，自八十年
      十月十九日起即有借款，至八十三年五月十二日告訴人離家前，已經告訴人為
      借款人名義更換借據三次，由此觀之，告訴人自無不知該項借款應每年更換借
      據。而告訴人雖指訴：離家前遭被告拒絕而無法進入房間內取回印鑑云云，但
      並查無何證據足證被告當時有拒絕告訴人取回印鑑之事實，且縱使告訴人無法
      取回印鑑，亦可向高雄十信表示反對繼續借款或依授信契約書之規定而辦理註
      銷印鑑手續，但告訴人均未表示反對或辦理註銷，堪認告訴人於離家前應同意
      續以其名義為被告擔任本件借款之借款人。
（四）另告訴人於原審調查時雖指訴：曾請友人向被告催討印鑑云云，然告訴人於原
      審法院審理中，始終未能提出係委託何人向被告催討。告訴人於本院調查審理
      時亦始終未到庭，本件並無證據足以證明告訴人曾向被告明示反對繼續為被告
      擔任名義上之借款人。況本件借款，被告原係實際借款人，且自行負擔實際之
      清償責任，告訴人雖離家，但究未與被告離婚，告訴人若不同意再以其名義為
      借款人，縱無法取回印鑑，如前所述，亦可依授信契約書之規定，逕向高雄十
      信辦理註銷印鑑，但告訴人始終未向高雄十信表示反對或辦理註銷，縱使告訴
      人內心真意並不同意繼續擔任被告借款之名義人，但其不作為，實足使被告誤
      認告訴人仍默示同意繼續由被告使用告訴人之印鑑而更換該項借款之借據。參
      諸被告於告訴人提起本件告訴後，已將本件借款名義人更換為被告之母親陳黃
      秀霞，此有該借據一紙附卷可證，益證被告於告訴人離家後使用告訴人之印鑑
      蓋於該項借款之借據上，並無盜用印鑑及偽造文書之故意，應可認定。
（五）再者，當事人約定，一方以他方名義存款於金融機關，名義人僅單純出借名義
      ，對存款無管理、處分之權，存單、印章、存摺均由借用人持有，借用人並得
      自由提、存款之消極信託契約，借用人之提款行為，乃權利之行使，無侵害名
      義人權利可言（最高法院八十八年度台上字第一七二五號判決意旨參照）。又
      刑法第二百十條之偽造文書，以無制作權之人冒用他人名義而制作該文書為要
      件之一，如果行為人基於他人之授權委託，即不能謂無制作權，自不成立該條
      之罪（最高法院四十七年度台上字第二二六號判例意旨參照）。再刑法上之偽
      造文書罪，須以足生損害於公眾或他人為成立要件，而所謂足生損害，係指他
      人有可受法律保護之利益，因此遭受損害或有受損害之虞而言，若他人對行為
      人原負有制作某種文書之義務而不履行，由行為人代為制作，既無損於他人之
      合法利益，自與偽造文書罪之構成要件不合，有最高法院五十年度台上字第一
      二六八號判例可資參照。綜上各情，被告以告訴人名義向高雄十信借款二千五
      百萬元，係經告訴人之同意，告訴人離家前，每次更換借據，使用告訴人之印
      鑑，係經告訴人之委託授權，告訴人離家後提出告訴前，繼續於更換借據時使
      用告訴人之印鑑，亦無犯罪之故意，即告訴人先前同意以其名義為借款人，嗣
      後又同意仍以其名義更換借據，自難謂係冒名偽造文書，足生損害告訴人之權
      益。此外，又查無其他證據足證被告有何公訴人所指偽造文書犯行，參諸首引
      法條及最高法院判例意旨之說明，自應為被告無罪之諭知（告訴人經本院多次
      傳喚，均不到庭，自不再予傳喚，附此敘明）。
五、原審為被告無罪之諭知，經核尚無不合，檢察官上訴意旨，仍執陳詞，指摘原判
    決不當，求為有罪之判決，並無可取，上訴為無理由，應予駁回。
據上論斷，應依刑事訴訟法第三百六十八條，判決如主文。
本案經檢察官董明正到庭執行職務。
中    華    民    國     九十一     年       一       月     十六   日
                              臺灣高等法院高雄分院刑事第四庭
                                  審判長法官  蕭權閔
                                        法官  陳吉雄
                                        法官  陳啟造
右正本證明與原本無異。
檢察官如不服本判決，應於判決送達後十日內向本院提出上訴狀，其未述理由者並
應於提出上訴狀後十日內向本院補提理由書（應附繕本)。
 書記官  白蘭
中    華    民    國     九十一     年       一       月     十八   日
                                                                    Ｄ
